【裁判字號】    96,簡,968
【裁判日期】    970630
【裁判案由】    申報公職人員財產
【裁判全文】
臺北高等行政法院判決
                                     96年度簡字第00968號
原      告  甲○○
被      告  法務部
代  表  人  乙○○部長）住同.
上列當事人間因申報公職人員財產事件，原告不服行政院中華民
國96年10月22日院臺訴字第0960091951號訴願決定，提起行政訴
訟，本院判決如下：
    主      文
原告之訴駁回。
訴訟費用由原告負擔。
    事實及理由
一、程序說明：
  (1)本件因屬不服行政機關所為罰鍰處分而涉訟，其標的之金額
    為新臺幣（下同）6 萬元，係在20萬元以下，依行政訴訟法
    第229 條第1 項第2 款、第2 項規定及司法院民國（下同）
    92年9 月17日（92）院臺廳行一字第23681 號令，應適用簡
    易程序，本院並依同法第233 條第1 項規定，不經言詞辯論
    ，逕行裁判。
  (2)本件被告代表人施茂林於訴訟進行中變更為乙○○，茲據被
    告現任代表人依法具狀向本院聲明承受訴訟，核無不合，應
    予准許。
二、事實概要：
    本件被告以原告係財政部基隆關稅局進口組業務一課課長，
    為公職人員財產申報法第2 條第1 項第11款規定應申報財產
    之人員，於93年申報財產時，漏報其中國信託商業銀行定期
    存款100 萬元，故意申報不實，乃依公職人員財產申報法第
    11條第1 項後段規定，以96年8 月7 日法財申罰字第096111
    1801號處分書處原告罰鍰6 萬元。原告不服經訴願被駁回，
    遂提起行政訴訟。
三、兩造聲明：
  (1)原告聲明求為判決：
    訴願決定及原處分均撤銷。
    訴訟費用由被告負擔。
  (2)被告聲明求為判決：
    原告之訴駁回。
    訴訟費用由原告負擔。
四、兩造之理由：
  (1)原告主張之理由：
    依原告配偶陳基武對於協助財產申報之說明，由於原告配
      偶亦為原告財產申報必要之自主個體，對於申報原告財產
      情形一向協助辦理（雙方分工辦理申報事宜），發生本件
      於92年已申報之資料，於93年申報時因故漏疏之情形有詳
      細之說明。
    被告所稱「原告未於申報之初就財產狀況確實查詢，可預
      見將造成財產申報資料與實際狀況不符，猶率爾為之，其
      有申報不實之不確定故意，堪予認定....」乙節，顯然未
      能體察公職人員與其配偶在「財產的管理」方式與「財產
      申報」方式有其密切關係，如果沒有配偶的配合，根本無
      法完成財產申報，原告配偶掌理全家的財務，且已盡心盡
      力查詢財產狀況，本於夫妻互信的基礎，原告數十年來的
      財產申報從未對配偶查詢的結果懷疑過，亦從未發生過錯
      誤。至被告所謂「可預見將造成財產申報資料與實際狀況
      不符，猶率爾為之，....」顯然純屬臆測之舉，毫無實據
      ，蓋原告於填寫財產申報表完成後，由於係經配偶協助之
      查詢結果，歷年來均深具信心，並無預知有申報不符之情
      形。又被告所稱「不確定故意」顯然是對無犯意之行為，
      除不加詳查原因外，亦無視於原告之解釋，即認定為故意
      ，原告不能心服。
    原告於該存款額度中實際僅出資50萬元，雖開戶時由原告
      簽約，惟因約定全由配偶處理應用後，即不曾再掛心該筆
      存款，故於92年財產申報時申報過該筆存款後，原告更未
      再關注該筆款項，被告臆測原告「應有記憶」，乃未能明
      察實情所致，直至93年底，所隔時日甚久，原告不復記憶
      ，合乎情理。原告絕無故意將原已在前1 年申報過之定額
      存款疏漏不報，足見被告判定原告有「故意」之行為，實
      屬不合情理之推論。
    依現行公職人員財產申報法第5 條第2 項之規定，並無規
      定配偶提供之資料不得引用，被告認定經配偶協助辦理申
      報財產者為「輕忽財產申報義務」，除不合情理外，亦於
      法無據。因為一個家庭的財務在完全由配偶掌理（含原告
      之各項存款簿、印鑑提款卡等）之下，這個家庭的財產申
      報就只能由配偶協助辦理。被告忽視原告與原告配偶間之
      人倫關係及互信關係，以及忽視原告配偶在財產申報法中
      亦有其應盡之義務，被告判定原告配偶所提供之資料應再
      行查詢之舉，毫無法令依據。又政府資料庫既已有資料可
      提供申報，卻不願提供，而反令申報人應向金融機構查詢
      ，此項措施毫無公理存在。
    原告之定額存款係有金融機構給付利息之案件，財稅中心
      提供之財產總歸戶或財產總所得資料應有原告之資料可查
      ，原告之意僅建議政府資料庫有資料（含動產及不動產）
      可提供者，應直接提供公職人員申報或免予申報，其餘未
      歸列政府資料庫者，自應由公職人員予以申報，以符公平
      原則，並減少或避免公職人員因資料遺失之故致遭處分之
      情形發生。換言之，政府已經掌握的資料，還要求公職人
      員申報，並予查核處分，明顯不合公理。
  (2)被告主張之理由：
    公職人員及其配偶所有之應申報財產，應一併申報，又存
      款類總額達100 萬元者，即應申報，公職人員財產申報法
      第5 條第1 項、第2 項及同法施行細則第19條第1 項第1
      款、第2 項分別定有明文。本件原告於93年確有故意漏報
      其名下中國信託商業銀行定期存款100 萬元情事，有原告
      93年財產申報表、中國信託商業銀行94年3 月8 日中信銀
      作業字第94813221635 號函可稽，原處分自屬合法妥當，
      合先敘明。
    公職人員財產申報法所定之申報義務人為申報人本身，而
      非其配偶，且夫妻之財產委由其中一人管理之情況，本所
      在多有，申報人如不瞭解家中財產狀況，依據配偶所提供
      之財產資料申報，固無不可，惟於申報前仍須確實將各項
      財產資料核對無誤後，始提出申報。況原告所漏報之100
      萬元定期存款，係其本人名下之財產，亦為93年財產申報
      時，最高額之1 筆存款，原告對於該筆存款仍全無記憶，
      實與常理不符。
    另財稅資料中心之財產總歸戶或總所得資料，係最近1 年
      度課徵綜合所得稅之財產資料，故與申報基準日之財產狀
      況有所差異，且亦僅能顯示存款之金融機構名稱及利息資
      料，並無存款之餘額，是仍應由申報人自行查詢財產現狀
      並據實填載。
    綜上所述，原告前開陳述，顯係事後卸責之詞，委無足採
      。其於申報之初，未確實查詢、核對財產現狀即提出申報
      ，應屬可預見將發生申報不實之結果，仍放任可能不正確
      之資料繳交至受理申報機關（構），自具有申報不實之間
      接故意，原告之訴應無理由。
五、得心證之要領：
  (1)按公職人員財產申報法第2 條第1 項第11款規定「左列公職
    人員應依本法申報財產：....十一、警政、司法調查、稅務
    、關務、地政、主計、營建、都計、證管、採購之縣（市）
    級以上政府主管人員，及其他職務性質特殊經主管院會同考
    試院核定有申報財產必要之人員。」，第5 條規定「公職人
    員應申報之財產如左：一、不動產、船舶、汽車及航空器。
    二、一定金額以上之存款、外幣、有價證券及其他具有相當
    價值之財產。三、一定金額以上之債權、債務及對各種事業
    之投資。公職人員之配偶及未成年子女所有之前項財產，應
    一併申報。」，第11條第1 項規定「公職人員明知應依規定
    申報，無正當理由不為申報，處新臺幣6 萬元以上30萬元以
    下罰鍰。其故意申報不實者，亦同。」，同法施行細則第19
    條第1 項第1 款規定「本法第5 條第1 項第2 款及第3 款之
    一定金額，依左列規定：一、存款、有價證券、債權、債務
    、及對各種事業之投資，每類之總額為新臺幣1 百萬元，或
    有價證券之上市股票總額為新臺幣50萬元。....」。故原告
    係財政部基隆關稅局進口組業務一課課長，為公職人員財產
    申報法第2 條第1 項第11款規定應申報財產之人員，應無疑
    義；且存款總額如為1 百萬元者（含以上），自應申報亦無
    疑義。
  (2)查原告於93年申報財產時，漏報其中國信託商業銀行定期存
    款1 百萬元，有其93年公職人員財產申報表、中國信託商業
    銀行94年3 月8 日中信銀作業字第94813221635 號函附存款
    明細表等影本附原處分卷可稽，亦為原告所不爭，自勘認定
    。故依據上開規範，公職人員及其配偶之財產應一併申報，
    乃法定義務，公職人員若未能確實申報財產狀況，即使財產
    來源正當，或無隱匿財產之意圖，無論直接故意或間接故意
    ，均符合公職人員財產申報法第11條第1 項後段所稱故意申
    報不實。本件原告之存款，已達公職人員財產申報法施行細
    則第19條第1 項第1 款規定之申報標準，依法即須據實申報
    。
  (3)原告爭執於：原告經配偶協助查詢，而完成財產申報，並
    無預知有申報不符之情形，顯然無故意申報不實之情；原
    告不可能故意將原已在前1 年申報過之定額存款疏漏不報，
    足見被告認定故意有誤；原告因家庭財務完全由配偶掌理
    ，故只能由配偶協助辦理而信任之，並非故意不實申報；
    本件存款係財稅中心之財產總歸戶所得查詢之資料，政府既
    可掌握，還要求公職人員申報，並予查核處分，明顯不合公
    理云云。經查，原告所漏報之定期存款，係其名下財產，
    以定期存款之開戶或轉存，均應由原告親自洽辦，原告無由
    委為不知或不記憶，又申報財產時自當慎重而向金融機構查
    詢俾便申報，此與何人管理家庭財產無關，所訴尚難執為免
    責之論據。至於，前1 年申報過之定額存款，因財產變動
    之可能性，次一年如有合於法律規定之範圍，當應據實申報
    ，與前一年度之處理情形並無關聯，原告所稱亦無足採。
    財稅中心提供之財產總歸戶或財產總所得資料，並未包含未
    給付利息之金融機構名稱，亦無法提供存款或有價證券餘額
    ，也無債權債務之相關資訊，主管機關無從由上開資料，憑
    以認定當事人之財產狀況，也無法取代當事人申報財產之立
    法本旨，是仍應由申報人自行查詢財產現狀並據實填載，始
    符合立法意旨。原告於申報之初，就財產狀況應有確實查詢
    之義務，其任意以配偶之查詢為申報，自屬對法定義務之輕
    忽，而該部分是可以預見將造成財產申報資料與實際狀況不
    符之可能，而具有申報不實之不確定故意，自堪認定。
  (4)本案情節為原告任意以配偶之查詢為申報，而最高行政法院
    曾就台灣台北地方法院某法官於申報時以父親所提供之資料
    而填寫，且該申報不實之財產前一年度已列入申報，而認為
    未盡檢查義務致漏報，實為故意申報不實，不得諉稱其父之
    疏失而免罰（參見該院92年度判字第1813號判決），因而被
    告以原告故意申報不實，依首揭公職人員財產申報法第11條
    第1 項後段規定，處以最低度之罰鍰6 萬元，並無不妥，訴
    願決定予以維持，亦屬妥適，原告仍執前詞，訴請撤銷，為
    無理由，應予駁回。
六、據上論結，本件原告之訴為無理由，爰依行政訴訟法第233
    條第1 項、第98條第1 項前段，判決如主文。
中    華    民    國    97    年    6    月    30     日
               臺北高等行政法院第三庭
                         法  官  陳心弘
上為正本係照原本作成。
本件以訴訟事件所涉及之法律見解具有原則性者為限，始得於本
判決送達後20日內向本院提出上訴狀並表明上訴理由，如已於本
判決宣示後送達前提起上訴者，應於判決送達後20日內補具上訴
理由（均按他造人數附繕本），且經最高行政法院許可後方得上
訴。
中    華    民    國    97    年     6    月   30     日
                         書記官  鄭聚恩


司法院資訊處製作；財團法人民間司法改革基金會備份。
